【裁判字號】    89,台上,458
【裁判日期】    890127
【裁判案由】    偽造文書
【裁判全文】
最高法院刑事判決                                八十九年度台上字第四五八號
    上  訴  人  甲○○
    選任辯護人  李明益律師
    上  訴  人  乙○○
    選任辯護人  蔡勝一律師
右上訴人等因偽造文書案件，不服台灣高等法院高雄分院中華民國八十六年十二月九
日第二審更審判決（八十六年度上更(二)字第三○二號，起訴案號：台灣高雄地方法院
檢察署八十一年度偵字第三三九、五六七七號），提起上訴，本院判決如左：
    主  文
上訴駁回。
    理  由
本件原判決認定：一上訴人乙○○於民國七十七年間，因犯贓物罪，經台灣高等法院
台南分院判處有期徒刑三月確定，於七十七年十一月二十八日執行完畢，復於七十八
年間，因犯竊盜罪，經本院判處有期徒刑一年確定，於八十二年一月十一日執行完畢
，其於前開所犯贓物罪執行完畢後，仍不知悔改，復意圖為自己不法之所有，並基於
概括犯意，先於附表一編號１至５及８及附表二編號１至３所示時地，分別竊取李福
財、楊國立、李文洲、陳靜心及瑞喬興業有限公司、蔡恆雄、戴文顏、薛良正、蔡瓊
綢所有之自用小客車後，藏置在其於高雄縣六龜鄉○○路二七七號所經營之「駿豐」
轎車出租行，再分別向他人收購舊車及車籍資料（即附表一編號１至５、８及附表二
編號１至３所示現車號或原車號之汽車及車籍資料），復基於偽造引擎號碼之概括犯
意，於其上址租車行，連續將其上開所竊得贓車之原引擎號碼磨掉，再重新打造偽刻
足以表示汽車製造商出廠之標誌（即打造上其合法收購之汽車引擎號碼，其詳均如附
表一編號１至５、８及附表二編號１至３所示），予以偽造私文書，再將該贓車連同
合法取得之車籍資料，一部分供出租行出租予他人使用（即附表一編號１、２、８部
分），一部分出售予不知情之陳新欽轉售他人圖利（即附表一編號３、４、５部分）
，一部出售予不知情之林雨光、曾恩宏、蕭玉柱轉售他人圖利（即附表二編號１、２
、３部分），就該偽造之引擎號碼予以行使，足以生損害於原車主、製造廠商、社會
大眾及公路監理機關對於車籍管理之正確性。二上訴人甲○○係高雄縣六龜鄉○○村
○○路九號「六龜」租車行負責人，意圖為自己不法之所有，並基於概括犯意，於附
表一編號６、７所示時地，分別竊取陳添財、李權禧所有之自用小客車後，藏放於其
上開租車行，再分別向他人收購有合法權源之舊車，復基於偽造引擎號碼之概括犯意
，於其上址租車行，以前開同乙○○之方法，重新打造其合法收購之汽車引擎號碼，
並分別出租及出售他人圖利（詳均如附表一編號６、７所示），足以生損害於原車主
、製造廠商、社會大眾及公路監理機關對於車籍管理之正確性。嗣於八十年五月間，
因警方查獲馮志敏涉嫌竊盜、贓物罪行，而循線查獲上情，並自附表一編號５至８所
示之現持有人查扣現車號之車牌四面等情。係以附表一編號１至８所示之汽車原為被
害人李福財、楊國立、李文洲、陳靜心、陳添財、李權禧、瑞喬興業有限公司等八人
所有，於附表一所示時地遭人竊取之情，已據彼等及瑞喬與業有限公司職員鍾志雄等
人指證甚詳，並有失竊報案單及贓物領據八紙附卷可稽，其中編號５至８所示現車號
之車牌四面復經扣案足憑。又附表一編號３、４、５所示之汽車，確係由乙○○或鄭
王清好分別出售與陳新欽，並分別轉售，現由持有人許世晃、鍾閏和、王寶孟等人陳
稱屬實，而附表一編號６、７、８所示之汽車，係由甲○○出售予王清水、魏英達、
乙○○，其中編號６所示之汽車，王清水並轉售予潘文景使用等情，復據甲○○及證
人王清水、潘文景、魏英達證述甚詳。至附表二編號１至３所示之汽車原為被害人戴
文顏、薛良正、蔡瓊綢等三人所有，於附表二所示時地遭人竊取，亦據戴文顏等三人
指證甚詳，復有贓物領據三紙在卷可按。而附表二編號１至３所示之汽車，係由乙○
○或其妻鄭王清好分別出售予林雨光、曾恩宏、蕭玉柱，再依序轉售現持有人徐淑賢
、郭秋雄、曾紀綱使用之事實，亦據乙○○供承在卷，並經證人鄭王清好、曾恩宏、
蕭玉柱等人證實無誤。查「汽、機車引擎號碼被磨掉後，可用電解法顯示出其原有之
引擎號碼」，已據內政部警政署刑事警察局八十三年四月九日刑鑑字第六○八六九
號函覆在卷。而承辦附表一編號１、２之高雄縣警察局鳳山分局小隊長邱運財於原法
院結證稱：「以電解液藥水塗抹在汽車引擎號碼被磨掉部分，如該部分未再打上新引
擎號碼，可以顯現出汽車原來的引擎號碼，再查原引擎號碼有無失竊情形，我做過兩
部，兩部都有顯現出來，都通知被害人出來指認，我電解的是汽車前輪內側鈑金上之
引擎號碼，上開部分之引擎號碼有被磨掉，但未再打上新引擎號碼，所以我用藥水顯
示原來號碼，而引擎上之號碼因被磨掉，且被打上新碼，所以引擎部分我沒做，只做
前輪內側鈑金上的號碼，所以我在鈞院前審之證詞是指使汽車前輪內側鈑金上之引擎
號碼。」等語。嗣復結證稱：「我電解的是汽車前輪內側鈑金上引擎號碼，不是電解
引擎，我是問福特公司，經該公司告知前輪上方鈑金有引擎號碼，才電解前輪內側鈑
金，但號碼也是被磨掉了，只是沒有打上新號碼」「（電解後有否拍照）沒有，但有
做給車主看，車主說是他們的車沒有錯，照相照不起來，所以沒有留下照片」「（引
擎部分號碼被磨掉後有否打上新號碼）有，但車前輪部分引擎號碼被磨掉後沒有打上
新號碼，鈑金上號碼就是引擎號碼」，核與被害人李福財、楊國立於警訊時指稱其等
由電解出之引擎號碼，查知為其等失竊之車輛相符，又據福特六和汽車股份有限公司
函復原法院稱：「本公司所生產之一九八九年與一九九○年全壘打、天王星轎車，其
前輪上方鈑金是打造該車之車身號碼，該車身號碼與引擎號碼是相同數字，但字體大
小粗細不同」，有該公司八六福六顧服字第九七一八七號函可稽，足證邱運財警員所
證前開福特牌車輛從前輪上方鈑金可查得引擎號碼，核與事實相符。又承辦附表一編
號５至８附表二編號３之高雄縣刑警隊偵查員鄭文吉、李坤城亦分別結證：我們用電
解液塗在被變造的引擎號碼上，可以查出原來的引擎號碼，我們辦過借屍還魂的車子
，用電解液發現原引擎號碼而發還車子的約有四、五百部，亦即用電解液大部分都可
顯現原號碼，但重新打造的號碼如打太深，無法顯現原號碼時，我們會根據車子的零
件如大燈、變速箱的號碼來查出原來號碼，因這些零件都會打上引擎號碼等語。對原
法院所問：「邱運財證述：本件贓車偽造之引擎號碼打得太深，所以塗上藥水仍無法
顯現原來引擎號碼，但係由前輪上方原刻有引擎號碼部分，因未被打上新號碼，而以
藥水顯現原來號碼等語，所謂前輪上方所指為何﹖」，證人李坤城、鄭文吉分別答以
：「邱運財所稱前輪上方，係指汽車前輪上方之葉子板，但必須將螺絲拆開，才能看
到原來引擎號碼」等語；鄭文吉於原法院調查時復證稱：「蔡恆雄的車從右前輪上方
鈑金電解出來引擎號碼，他的車是一千八百西西的福特天王星，李權禧的部分自變速
箱號碼查出引擎號碼，瑞喬興業有限公司及陳添財部分都是自變速箱號碼反查出引擎
號碼，裕隆的車都是如此」等語，並提出電解蔡恆雄車輛之引擎號碼為證。另承辦附
表一編號３、４之澎湖縣警察局馬公分局偵查員即證人洪耀宏於原審結證：我們追查
贓車之原來引擎號碼，可從被變造的引擎號碼上塗上電解液，若磨太深，可從車身的
葉子板上的引擎號碼看出原來號碼，另裕隆牌的車子在避震器上打有管制號碼……，
我們根據管制號碼向裕隆公司查詢即可查出原來引擎號碼。……又汽車的葉子板是在
前輪上方，福特牌汽車在左右葉子板上都有引擎號碼，另汽車方向盤下之主機體、變
速箱、大燈都有引擎號碼或管制號碼，我們就根據上述方法查出引擎號碼等語。核與
裕隆汽車製造股份有限公司函復原法院稱：「本公司生產之各車型於右前懸支架上方
，均有打刻車身號碼，此號碼為本公司之製造流水號碼，可反查引擎號碼，變速箱亦
有變速箱號碼亦可反查引擎號碼」；及三富汽車工業股份有限公司函稱：「查本公司
生產單位依標準作業程序於所生產雷諾系列汽車之引擎及車身均分別刻有引擎號碼及
車身號。惟於其他汽車零件則無管制號碼之編列」等情相符，足見警方係依據前述之
方式追查贓車之被害人，再經被害人至警局辨認，確認無訛，始立具領回，而上開情
節，復據被害人李福財、楊國立、李文洲、陳添財、李權禧、蔡恆雄、戴文顏、薛良
正、蔡瓊綢及證人鍾志雄（即被害人瑞喬興業有限公司職員）等人陳明在卷。即上訴
人乙○○於警訊時亦坦承以「借屍還魂」方式出售過三台車輛，於檢察官偵查中復供
認：伊有以借屍還魂方式改造三部汽車云云屬實，另乙○○曾告訴證人馮志敏，伊有
竊得汽車要出賣予馮志敏之情，並據證人馮志敏於警訊證述無異，其有上開犯行，已
至灼然。又上訴人甲○○竊取之000－0000號汽車（附表一編號６），原車主
王清水於警訊時供稱：「我係於七十七年十一月間向高雄縣六龜鄉興龍村土龔六十九
號黃永明以新台幣二十萬元購得後自己駕駛約一年後，再轉賣給同村潘文景」，甲○
○於警訊則供稱：「000－0000號於七十七年十一月間將該部車出租給同鄉王
清水後發生車禍，以二十萬元賣給他，000－0000（指附表一編號７）亦是發
生車禍後賣給魏英達」，嗣於原法院調查時亦供稱：「他（王清水）原先是租車，車
被撞了，就轉賣給他，原先是我買的新車，車禍後沒有幾天他賠我錢，我就將資料給
他，讓他去辦過戶」「（黃永明）是我弟弟，原先車子是掛他的名」，而該車過戶給
王清水之日期為七十八年三月二日，再於七十八年十月十九日過戶給潘文景，有汽車
新領牌照登記書、汽機車過戶登記書附卷可稽，參諸甲○○供稱「車禍後沒幾天他賠
我錢，我就將資料給他，讓他去辦過戶」，而過戶之日期為七十八年三月二日，被害
人陳添財之汽車係於七十七年十二月二十六日失竊，恰在甲○○前開汽車車禍撞毀後
，過戶給王清水之前，由此可知，甲○○前開新車發生車禍後，竊得陳添財之汽車，
「借屍還魂」後，再賣給王清水甚明。王清水於警訊時供稱七十七年十一月間即已取
得該車，應屬誤記。另乙○○主張之000－0000號原車主為池英梅，再轉讓給
劉靜琦，再轉讓給鄭常乙，再轉讓給上訴人之駿豐車行，並非購自汽車公司之新車。
另000－0000、000－0000號汽車，固係乙○○新購，然其既係新購之
汽車，如無車禍等原因，當可長期使用，何需轉讓他人，而轉讓之前，被害人李文洲
、楊國立均失竊汽車，亦可證乙○○所購得之前開新車有所毀壞，而以借屍還魂之方
式轉售他人。另000－0000號固係甲○○新購（附表一編號８），然於七十九
年九月十七日已過戶給乙○○之妻鄭王清好，而被害人蔡恆雄係於八十年一月七日始
失竊汽車而被偽造為前開汽車之引擎號碼，足證蔡恆雄之汽車應為乙○○所竊而借屍
還魂。參酌上訴人等二人對於前開汽車之來源均無法交代之情以斷，本件犯罪事實，
已經明確，為其所憑之證據及認定之理由。而以上訴人等均否認有上揭犯行，上訴人
乙○○並辯稱：伊車行之汽車，均係向他人合法購得，並非竊取，其間，曾有將部分
汽車送至斗六給綽號「阿文」者修理，不知怎會變成贓車，且部分車牌亦有重新換領
過，監理機關檢驗車輛亦未表示任何意見，又伊亦未重新打刻汽車引擎號碼云云；甲
○○則辯以：為警查扣之汽車均係伊向他人購買，並非竊取，亦無重新打刻汽車引擎
號碼云云，均為飾卸之詞，不足採取。並以證人馮志敏於八十一年一月十五日檢察官
偵查時改稱：伊前開供述係不實在云云，指陳伊係被警察灌水刑求才這麼說，但於原
法院前審調查時又改稱：警方是強迫我這樣說，只強迫我，並未刑求我等語，前後所
供分歧，顯係事後迴護乙○○之詞，尚無足取，應以其在警訊之證詞可採，在理由內
詳加指駁及說明。因認上訴人乙○○、甲○○二人前揭竊車之行為，各係犯刑法第三
百二十條第一項之竊盜罪。又按汽車引擎號碼，乃汽車製造廠商對該汽車出廠時之識
別文字，一面表示其出廠之年度及批號，一面亦代表其品質與信譽，係為表示一定用
意之證明，他人不得擅自更改，上訴人等分別將附表一所示汽車上原來引擎號碼磨掉
，另行刻製改造（性質上已具有創設性），足以生損害於原車主、製造廠商、社會大
眾及公路監理機關對於車籍管理之正確性，並行使之，是核其此部分所為，均應構成
刑法第二百二十條第一項、第二百十條之偽造私文書罪，公訴人認定係「變造」及以
刑法第二百十條之變造私文書罪嫌起訴，尚有未合，起訴法條應予變更。次查，上訴
人等將偽刻之引擎號碼，併同改懸車牌、行照出租或出售予他人使用，即負有保證該
汽車與行照上所載資料相符之義務，應認其已就偽造之汽車引擎號碼之準私文書，對
外予以主張，自屬已達行使之程度，惟其偽造之低度行為，應為行使之高度行使行為
所吸收，祇應論以同法第二百十六條、第二百十條之行使偽造私文書罪。彼等先後多
次竊盜及行使偽造私文書犯行，時間密接，以同一手法，反覆實施，而觸犯構成犯罪
要件相同之罪名，各係基於概括犯意而為之，均應依連續犯之規定，論以一罪，彼等
所犯上開二罪，有方法、結果之牽連關係，應從一重之行使偽造私文書處斷。又公訴
人雖未就附表一編號３、４暨附表二編號１２３部分起訴，然此部分各與已起訴之部
分，有連續犯之關係，屬裁判上之一罪，自為起訴效力所及，法院自得併予審究。乙
○○於七十七年間，因犯贓物罪，經台灣高等法院台南分院判處有期徒刑三月確定，
於七十七年十一月二十八日執行完畢之事實，已經其供明在卷，並有台灣高雄地方法
院檢察署刑案資料查註紀錄表一紙附卷足稽，茲於執行完畢後五年以內，再犯有期徒
刑以上之本罪，應依累犯規定加重其刑。乃撤銷第一審關於乙○○連續偽造私文書罪
部分及甲○○部分之不當判決，適用上開法條及刑法第五十六條、第五十五條、第四
十七條，罰金罰鍰提高標準條例第一條前段，中華民國八十年罪犯減刑條例第二條第
一項第二款乙類(三)、第四條第二項、第八條，並審酌其犯罪情節等一切情狀，論上訴
人等以連續行使偽造私文書，足以生損害於公眾及他人罪，乙○○為累犯，判處有期
徒刑參年捌月；甲○○處有期徒刑壹年捌月，因其犯罪時間在七十九年十月三十一日
以前，符合前揭中華民國八十年罪犯減刑條例之規定，減為有期徒刑拾月。及說明公
訴人指上訴人等右開所為，尚應成立刑法第二百十二條之變造車牌罪嫌部分之犯罪不
能證明，因公訴人認此部分與前開論罪科刑部分，有裁判上一罪之牽連關係，故不另
為無罪諭知之理由。經核於法尚無違誤。而採證認事，乃事實審法院之職權，本件原
判決就其如何取捨證據，判斷上訴人等有前揭犯行之心證理由，已闡述甚詳，核與經
驗法則、論理法則又無違背，自難指為違法。又原判決就警方如何以電解法顯示出被
竊汽車原有引擎號碼之方式，追查贓車之被害人，再經被害人至警局辨認，確認無訛
，始立具領回各節，已詳細說明其所憑之證據及理由，證人鍾志雄於原法院更審雖改
稱：伊亦無法辨認其公司失竊之車云云，尚不足推翻上開事證，自難執為上訴人有利
之認定。而本件事證已明，上訴人乙○○請求再由監理機關鑑定或指定專家會同勘驗
，自無必要，原判決雖漏未說明，但於原判決主旨並無影響，自不足構成撤銷發回之
原因。上訴意旨，任意指為違背法令，非有理由，應予駁回。
據上論結，應依刑事訴訟法第三百九十六條第一項，判決如主文。
中      華      民      國    八十九    年      一      月     二十七   日
                              最高法院刑事第四庭
                                  審判長法官  黃  劍  青
                                        法官  劉  敬  一
                                        法官  林  增  福
                                        法官  邵  燕  玲
                                        法官  洪  清  江
      右正本證明與原本無異
                                              書  記  官
中      華      民      國    八十九    年      二      月      二      日


司法院資訊處製作；財團法人民間司法改革基金會備份。
